【裁判字號】    97,醫,23
【裁判日期】    991122
【裁判案由】    損害賠償
【裁判全文】
臺灣臺北地方法院民事判決                97年度醫字第23號
原      告  李淵洲
被      告  邱智強
訴訟代理人  何春源律師
上列當事人間損害賠償事件，本院於民國99年10月20日言詞辯論
終結，判決如下：
    主      文
原告之訴駁回。
訴訟費用由原告負擔。
    事實及理由
一、原告主張：伊自民國91年6 月19日起至94年間因重複性行為
    在臺北市立聯合醫院松德院區（即原臺北市立療養院，下稱
    松德醫院）接受多位醫師診治，並於93年9 月18日至95年10
    月18日住院接受治療，惟依被告醫師於95年9 月23日出具診
    斷證明書內容，診斷為「強迫症；情感性精神分裂症」，惟
    伊於97年3 月間赴往臺北榮民總醫院繼續治療，經該院診斷
    僅為輕度躁鬱症，復於南投草屯療養院接受治療，診斷為精
    神官能症，上述病情皆屬較輕微精神疾病，被告醫師斷言伊
    患有強迫症及情感性精神分裂症，並給予精神科藥物治療，
    造成伊服用藥物後，反而出現精神與肉體痛苦、不安、煩躁
    、沮喪及四肢軟弱的現象，使病情加劇，於98年時更產生自
    殺念頭，深受精神上痛苦，伊病情惡化與被告醫師誤診行為
    ，具相當因果關係，爰依民法侵權行為法律關係，請求被告
    給付精神上損害賠償責任等語。並聲明：被告應給付原告新
    臺幣（下同）500 萬元。
二、被告則以：伊為松德醫院精神科醫師，依原告病歷所載，其
    於91年6 月19日到院初診，當時診斷為廣泛性焦慮症，疑有
    情感性精神病，或疑有妄想型人格異常傾向，並於93年9 月
    18日至同年10月18日住院治療，診斷為強迫症及情感性精神
    分裂症，伊依據病人臨床上所表現強迫症狀、精神症狀及情
    緒症狀，參考目前精神疾病之診斷標準，給予強迫症及情感
    性精神分裂症之診斷，並根據原告接受多位醫師治療之門診
    及住院治療記錄，應其要求作成診斷書，並無疏失誤診行為
    。又伊於治療期間，開立予原告之藥物有抗憂鬱藥物（Zol-
    oft ，50mg）、抗精神藥物（Sulpiride ，200mg ）、情緒
    穩定藥物（鋰鹽，300mg ）及安眠藥物（Eurodin ，2mg ）
    ，以上藥物常有副作用，病人服用若有不適，應回診與醫師
    討論，但原告未回診告知，況原告未舉證其主張症狀與損害
    間有相當因果關係等語資為抗辯。並聲明：原告之訴駁回。
三、兩造不爭執事項：
(一)、原告自91年6 月14日起至96年10月11日，於臺北松德醫院接
    受診療，並自93年9 月18日起住院治療，於同年月18日辦理
    出院登記，有該院病歷資料影本在卷可稽（見本院置於卷外
    之療養院病歷卷第1 、38、29反面、34反面）。
(二)、原告自97年2 月19日起至97年10月25日期間，間斷於臺北榮
    民總醫院就診，有該院函覆之病歷資料在卷可按（見本院置
    於卷外之榮總病歷卷）。
(三)、被告因原告之要求於95年9 月23日開立診斷證明書，其診斷
    欄記載：「300.3 強迫症；295.70情感性精神分裂症」等語
    ，有診斷證明書影本一紙在卷可按（見97年度北調字第362
    號卷第21頁）。
四、兩造爭執事項及法院判斷理由：
(一)、原告主張被告速斷其患有「強迫症；情感性精神分裂症」之
    違誤及用藥不當之情形，是否有據？
(二)、原告請求被告負損害賠償責任，有無理由？
    茲就兩造爭點及本院得心證理由分述如下：
(一)、原告主張被告速斷其患有「強迫症；情感性精神分裂症」之
    違誤及用藥不當之情形，是否有據？
 1、民事訴訟法第277 條原規定：「當事人主張有利於己之事實
    者，就其事實有舉證之責任。」然於89年2 月9 日修法時增
    加但書規定：「但法律別有規定，或依其情形顯失公平者，
    不在此限。」修法理由則明白指出此但書之增修，係針對公
    害事件、交通事故、商品製作人責任、醫療糾紛等事件之處
    理，足見醫療法第81條、第63條及第64條即為典型保護他人
    之法律，在舉證責任分配上，由於醫療過失之有無，醫師與
    醫院方面具有較強之專業舉證能力，必須舉證無醫療過失，
    方得免除侵權行為損害賠償責任，而非要求原告方面就此舉
    證，合先敘明。
 2、原告主張其於松德醫院治療精神疾病時，遭被告誤診為強迫
    症、情感性精神分裂症，被告有醫療上之疏失云云，惟查：
    觀之松德醫院病歷記載，被告於91年10月1 日及至91年12月
    24日期間對原告診斷會談中，包括詢問身體及精神狀態等，
    尚稱詳細，且原告在松德醫院接受包括被告醫師在內之多位
    醫師門診治療，亦有多次心理治療紀錄，記載詳實完整，本
    院將上開病歷及訴狀送請行政院醫事審議委員會鑑定：「(一)
    依被告病歷記戴，被告所開立之診斷證明書是否與病歷相符
    ？(二)依被告病歷上記戴之其他診治醫師之診斷，原告是否有
    如被告所開立之病情？(三)依被告病歷記載，被告醫院（指松
    德醫院）之各醫師是否有過失誤診之行為？」經該會鑑定後
    函覆：「(一)依臺北市立療養院病歷記載，病人有明顯之強迫
    症症狀（重複關門、關瓦斯、關水龍頭、想向同事下跪…等
    ，見91年7 月30日、12月24日、92年3 月18日、4 月15日、
    8 月30日、10月25日，93年9 月18日…等病歷紀錄），符合
    強迫症之診斷。病人亦有被害妄想（92年8 月30日）、情緒
    波動（92年10月25日）偏邏輯思考（92年11月8 日、93年1
    月17日、93年9 月18日）、思考關聯性鬆散（93年1 月17日
    、93年9 月18日）及自殺意念（93年9 月18日）…等，符合
    情感性精神分裂症診斷。病人於93年9 月18日至10月18日住
    進精神病科觀察評估及治療約一個月之時間，診斷亦為強迫
    症及情感性精神分裂症。故邱智強醫師所開立之診斷書與病
    歷內容相符。(二)依病歷上記載，其他診治醫師之診斷（包括
    ：許欣偉、陳柏妤、李國平、方勇駿、段永章……等十多位
    醫師），與邱醫師之診斷並無不符。(三)依病歷記載，臺北市
    立療養院各醫師依據病人臨床上所表現之強迫症狀、精神症
    狀及情緒症狀，參考目前精神疾病之診斷標準，給予強迫症
    及情感性精神分裂症之診斷，並無疏失誤診之行為。」等語
    ，此有編號0000000 鑑定書內容在卷可稽（見本院卷第165-
    166 頁），足見被告診斷原告患有強迫症及情感性精神分裂
    症，並無診斷上疏忽，原告上開主張，應不可採。
 3、原告復主張被告開立予其服用之藥物，有使病情惡化、精神
    與肉體痛苦、不安、煩躁、沮喪、四肢軟弱及產生自殺意念
    等危險之副作用，其開立藥物予原告服用自有用藥不當云云
    ，惟經本院以：「被告醫師於原告診療期間分別開立何種精
    神方面上之藥物？前述藥物有無併發症？如有，應如何解決
    及治療？」等問題請前述鑑定機關為鑑定，依前揭鑑定書覆
    稱：「……(四)於91年10月1 日至12月24日邱醫師診療病人期
    間，給予抗憂鬱藥物（Zoloft，50mg，早、晚各1 顆）抗精
    神藥物（Sulpiride ，200mg ，睡前2 顆）、情緒穩定藥物
    （鋰鹽，300mg ，睡前2 顆）及安眠藥物（Eurodin ，2mg
    ，睡前1 顆）。(五)抗憂鬱藥物Zoloft常見之副作用，包括頭
    暈、胃腸不適…等；抗精神藥物Sulpiride 常見之副作用，
    包括手抖、肢體僵硬、步態不穩…等；情緒穩定藥物鋰鹽常
    見之副作用，包括嗜睡、影響白天之精神…等。病人服藥後
    若有不適，應回診與醫師討論，以作適當之劑量調整與衛教
    建議。」等語（見本院卷第166 頁反面），由上足認被告於
    診斷原告患有精神分裂症而開立藥物予原告服用，並無用藥
    不當之情形，原告主張因被告用藥不當而有副作用影響其健
    康、精神等，亦難採信。
 3、至於原告雖以於臺北榮民總醫院、草屯療養院之診斷，僅有
    較輕微之輕度躁鬱症及精神官能症，或其所執有之身心障礙
    手冊，僅為「輕度精障」（見本院卷第39頁）之診斷結果為
    據，主張被告有誤診情形，惟依原告所述於臺北榮民總醫院
    或草屯療養院之就診時間，及身心障礙手冊之鑑定日期，與
    於松德醫院之治療時點，並無重疊，自不可同日而語，且原
    告就上開指述，未提出上述醫院相當時期之病歷資料或診斷
    證明書為憑，從而原告就此部分之主張，未提出具體事證以
    實其說，復以被告上開所辯，均屬可採，原告猶執前詞置辯
    ，即屬無據。
(二)、原告請求被告負損害賠償責任，有無理由？
 1、按侵權行為所發生之損害賠償請求權，以有故意或過失不法
    侵害他人之權利為其成立要件，此觀民法第184 條規定自明
    。若其行為並無故意或過失，或其行為與損害之間無相當因
    果關係者，均無令負侵權行為損害賠償責任之可言，又所謂
    相當因果關係，係指依經驗法則，綜合行為當時所存在之一
    切事實，為客觀之事後審查，認為在一般情形上，有此環境
    ，有此行為之同一條件，均發生同一之結果者，則該條件即
    為發生結果之相當條件，行為與結果即有相當之因果關係。
    反之，若在一般情形上，有此同一條件存在，而依客觀之審
    查，認為不必皆發生此結果者，則該條件與結果並不相當，
    不過為偶然之事實而已，其行為與結果間即無相當因果關係
    。有最高法院95年度臺上字第449 號裁判要旨參照。
 2、原告主張被告開立之藥物導致其有不安、煩躁、沮喪、四肢
    軟弱及產生自殺念頭，受有病情加劇及身心痛苦之損害，被
    告應負損害賠償責任云云。惟查：揭櫫被告及其他松德醫院
    之精神科醫師，根據原告呈現之臨床症狀，作成如上述之治
    療行為，診斷為強迫症及情感性精神分裂症，並無誤診之情
    ，又被告依據原告病情，給予上開藥物治療，其投藥指示因
    與原告病情相符，縱原告有上述副作用發生，亦無醫療常規
    之違反，且副作用之發生及程度嚴重與否，本係依病患各別
    體質而異，若非由病患告知醫師上述反應，使醫師無從調整
    用藥層級，亦難苛責被告有何侵權之故意過失，故原告上述
    之不安、煩躁、沮喪、自殺念頭等症，因核與其就診之主訴
    症狀相符，此部分之病情，是否與被告投藥間有因果關係，
    已非無疑，又依前述鑑定報告意見所示，被告開立上開藥物
    ，本有造成服藥者頭暈、胃腸不適、手抖、肢體僵硬、步態
    不穩、嗜睡、影響白天精神等症狀之虞，原告因此發生四肢
    軟弱，受有身體上之痛苦等情，雖係因服用被告開立之藥物
    所致，惟被告對原告所為醫療行為，並無不當，亦無違反法
    律規定，自無過失可言，原告依侵權行為之規定，請求被告
    負損害賠償責任，為無理由，應予駁回。
五、綜上所述，原告依侵權行為法律關係，請求被告給付500 萬
    元，為無理由，應予駁回。
六、本件為判決基礎之事證已臻明確，兩造其餘攻擊防禦之方法
    ，經本院斟酌後，認均不足以影響本判決之結果，自無逐一
    詳予論駁之必要，附此敘明。
七、訴訟費用負擔之依據：依民事訴訟法第78條。
中    華    民    國    99    年    11    月    22    日
                  民事第五庭    法  官  鄧德倩
以上正本係照原本作成
如對本判決上訴，須於判決送達後20日內向本院提出上訴狀。如
委任律師提起上訴者，應一併繳納上訴審裁判費。
中    華    民    國    99    年    11    月    22    日
                                書記官  林孔華

司法院資訊處製作；財團法人民間司法改革基金會備份。
